【裁判字號】    99,重訴,94
【裁判日期】    991029
【裁判案由】    返還土地
【裁判全文】
臺灣臺北地方法院民事判決              99年度重訴字第94號
原      告  己○○
訴訟代理人  游朝義律師
複代理人    戊○○
被      告  丙○○
訴訟代理人  陳清進律師
            蔣彥威律師
被      告  丁○○
            甲○○
            乙○○○
上列當事人間返還土地事件，本院於民國99年10月7日言詞辯論
終結，判決如下：
    主  文
被告丙○○應將臺北市○○區○○段二小段五二地號土地如附圖
二所示編號Ａ面積二六平方公尺之雨棚、編號Ｂ面積八平方公尺
之建物拆除，並將土地返還原告。
原告其餘之訴駁回。
訴訟費用由被告丙○○負擔十分之七，餘由原告負擔。
本判決原告勝訴部分於原告以新臺幣佰壹拾萬元供擔保後，得
假執行。但被告丙○○如以新臺幣玖佰拾貳萬肆仟伍佰元為原
告預供擔保，得免為假執行。
原告其餘假執行之聲請駁回。
    事實及理由
一、被告甲○○、乙○○○經合法通知，未於言詞辯論期日到場
    ，核無民事訴訟法第386條各款所列情形，爰依原告之聲請
    ，由其一造辯論而為判決。
二、原告起訴主張：臺北市○○區○○段二小段52地號土地（下
    稱系爭土地）為原告所有，被告丁○○無法律上原因占有系
    爭土地如附圖一所示Ａ部分面積7.5平方公尺擺攤販賣蔬果
    ，被告丙○○無法律上原因占有系爭土地如附圖一所示Ｂ部
    分面積7.5平方公尺並出租予被告甲○○、乙○○○共同擺
    攤販賣蔬果，另如附圖二所示編號Ａ之雨棚及編號Ｂ之建物
    則均屬被告丙○○所有，且附著於與系爭土地相鄰之被告丙○○所有之門牌號碼：臺北市○○路288號1樓房屋（下稱系
    爭房屋），無法律上原因而占用系爭土地，為此依民法第76
    7條、第179條、第184條規定，提起本件訴訟。並聲明：(1)
    被告丁○○應將系爭土地如附圖一所示Ａ部分面積約7.5平
    方公尺返還原告。(2)被告丙○○、甲○○、乙○○○應連帶
    將系爭土地如附圖一所示Ｂ部分面積約7.5平方公尺返還原
    告。(3)如主文第1項所示。(4)願供擔保，請准宣告假執行。
三、被告之抗辯：
  (一)被告丙○○部分：
  1.系爭土地之地目已編定為「道」，且目前已作公眾自由通行
    之既成道路使用，原告所有權之行使已受限制。
  2.被告丙○○係將系爭房屋室內後半部分出租予被告甲○○使
    用，被告甲○○之使用範圍僅限室內後面合法加蓋部分，被
    告丙○○出租之範圍並不及於系爭土地，且被告丙○○亦與
    被告甲○○約定門前不能設攤。顯見，原告主張被告丙○○
    占用系爭土地如附圖一所示Ｂ部分面積7.5平方公尺，並出
    租被告甲○○、乙○○○共同擺攤販賣蔬果，與事實不符。
  3.如附圖二所示編號Ａ雨棚有一部份係屬於固定遮雨棚架，該
    固定遮雨棚架為被告丙○○所架設，惟另有一部份屬於伸縮
    可移動式，該可移動部分則非被告丙○○所有，被告丙○○
    無權拆除。
  4.系爭房屋係於69年10月6日辦理第一次登記，當時系爭土地
    係周蔡淑媛所有，惟系爭房屋自69年間開始興建時起，迄周
    蔡淑媛於95年4月17日將系爭土地出賣予原告止，長達27年
    期間，周蔡淑媛從未向蕭鳳明（被告丙○○之夫）之前手或
    蕭鳳明主張系爭房屋有部分占用系爭土地，亦從未提出異議
    。原告既於95年4月17日向周蔡淑媛購買系爭土地，且於購
    買當時即已知悉現狀，則被告丙○○取得系爭房屋暨其坐落
    基地之所有權後，依民法第796條規定，原告自不得再向被
    告丙○○主張如附圖二所示編號Ｂ所在位置占用系爭土地或
    請求移去或變更房屋。
  5.如附圖二所示編號Ｂ係系爭房屋結構體之一部份，且該部分
    面積僅8平方公尺，原告縱將該越界部分予以拆除，原告仍
    無法為任何使用收益，但拆除該結構體將致系爭房屋發生結
    構危險之顧慮，影響被告居住生活之安全，故請鈞院斟酌上
    情，依民法第796條之1第1項前段規定，准予被告丙○○免
    將如附圖二所示編號Ｂ移去或變更，被告並願就該部分對原
    告為合理補償。並聲明：(1)原告之訴駁回。(2)如受不利判決
    ，願供擔保請准宣告免為假執行。
  (二)被告丁○○部分：
    其並未占用系爭土地，其擺攤的地方是公寓出入必經通路，
    且其每天擺攤的時間只有幾小時，收攤就將東西收走，也不
    是每天都有擺攤。並聲明：原告之訴駁回。
  (三)被告乙○○○、甲○○部分：未於言詞辯論期日到場，亦未
    提出書狀作何聲明或陳述。
四、兩造不爭執之事實：
  (一)原告於95年間向周蔡淑媛買受系爭土地，並於同年4月17日
    辦妥所有權移轉登記。
  (二)與系爭土地相毗鄰之臺北市○○區○○段二小段51地號土地
    應有部分4分之1，及其上2004建號（系爭房屋）原為被告丙○○之夫蕭鳳明所有，於96年間將上開房地贈與被告丙○○
    ，並於同年4月25日辦妥所有權移轉登記。
  (三)被告丙○○與被告甲○○於93年11月9日簽訂被證3之房屋租
    賃契約書，約定由被告甲○○向被告丙○○承租系爭房屋後
    面加蓋部分之房屋，租期自93年11月9日至94年11月9日，每
    月租金新臺幣（下同）43,000元。嗣於租賃期間屆滿後，由
    被告甲○○逐年以相同條件向被告丙○○續租，並自98年4
    月9日起至98年11月9日期間，調整租金為每月38,000元。
  (四)原告於97年9月間對被告丁○○、甲○○、乙○○○及訴外
    人林天裕提出刑事竊占罪告訴，主張渠等擅自占用系爭土地
    設攤販賣蔬果，渠等嗣均獲臺北地檢署檢察官為不起訴處分
    確定（案列98年度偵字第5461號）。
五、本件應探究者為：(1)被告丁○○是否占有系爭土地如附圖一
    所示Ａ部分？被告丙○○、甲○○、乙○○○是否占有系爭
    土地如附圖一所示Ｂ部分？(2)原告就系爭土地所有權之行使
    有無受限之情形？本件有無民法第796條、第796條之1規定
    之適用？茲析述如下：
  (一)所謂占有，乃指對於物有事實上之管領力（民法第940條參
    照）。原告主張被告丁○○占有系爭土地如附圖一所示Ａ部
    分，被告丙○○、甲○○、乙○○○占有系爭土地如附圖一
    所示Ｂ部分，無非以被告丁○○、甲○○、吳蔡玉在系爭土
    地擺攤販賣蔬果之事實及提出渠等擺攤時之照片（見卷第6
    至8、62、109至120頁）為證，惟本院先後於98年12月1日、
    99 年4月16日至現場勘驗時，被告丁○○、甲○○、吳蔡玉
    並未在系爭土地擺攤，現場亦未有何攤架設施，有勘驗筆錄
    、現場照片可稽（見卷第80、130至142頁），另參諸被告丁○○、甲○○於偵查中所陳「…我的攤位是紙板、塑膠籃組
    合成的攤位，可以移動來移動去，收攤時就收到我住處的樓
    梯間…營業時間是從早上6、7點到中午左右…」、「…我的
    也是活動式，我媽媽乙○○○偶爾會來幫我顧攤子，也是紙
    板及塑膠籃組成的，收攤時就收到我租的房子裡…營業時間
    是從早上6、7點到中午左右」等語（見卷第13頁，臺北地檢
    署檢察官98年度偵字第5461號不起訴處分書），可知被告丁○○、甲○○、吳蔡玉如有擺攤是從早上6、7點到中午左右
    ，而所擺放者係以紙板、塑膠籃所構成之可移動式、可隨時
    收放之攤位，而非以鎖鍊、鐵柱等設備，長期佔據固定之範
    圍及位置，是渠等擺攤於時間上並無繼續性，於空間上與系
    爭土地亦不具支配性及緊密性，尚難謂對系爭土地如附圖一
    所示Ａ部分、Ｂ部分有事實上之管領力，而符合前述占有之
    定義，故原告依民法第767條、第179條、第184條規定，請
    求渠等將占有之系爭土地如附圖一所示Ａ部分、Ｂ部分予以
    返還，自無從准許。
  (二)按所有人對於無權占有或侵奪其所有物者，得請求返還之。
    對於妨害其所有權者，得請求除去之。有妨害其所有權之虞
    者，得請求防止之，民法第767條定有明文。又私有土地供
    公眾通行數十年，已成道路，在公法上雖應認有公用地役關
    係存在，其所有權之行使應受限制。惟該土地既未經徵收，
    仍為私人保留，則土地所有權人仍保有其所有權能，對於無
    權佔有其土地者，仍得行使民法第767條之物上請求權（最
    高法院97年度台上字第159號判決參照），故被告丙○○所
    辯：系爭土地目前已作公眾自由通行之既成道路使用等語縱
    使為真，亦不妨害原告對其行使民法第767條之物上請求權
    。被告丙○○另以本件有民法第796條、第796條之1規定之
    適用為辯，經查：
  1.民法第796條第1項規定：「土地所有人建築房屋非因故意或
    重大過失逾越地界者，鄰地所有人如知其越界而不即提出異
    議，不得請求移去或變更其房屋。但土地所有人對於鄰地因
    此所受之損害，應支付償金」，惟主張鄰地所有人知其越界
    而不即提出異議者，應就此項事實負舉證之責任（最高法院
    45年台上字第931號判例參照），又被告丙○○並未就系爭
    土地當時之所有人周蔡淑媛明知系爭房屋越界而不即提出異
    議乙節為任何舉證，無從認定有此一有利於被告丙○○之事
    實，故被告丙○○以此為辯，並不足採。
  2.民法第796條之1第1項規定：「土地所有人建築房屋逾越地
    界，鄰地所有人請求移去或變更時，法院得斟酌公共利益及
    當事人利益，免為全部或一部之移去或變更。但土地所有人
    故意逾越地界者，不適用之」，被告丙○○辯稱：拆除如附
    圖二所示編號Ｂ之建物將致系爭房屋發生結構危險之顧慮，
    影響其居住生活之安全等語，惟未提出任何證據以證其說，
    另自現場照片以觀（見卷第132至141頁），如附圖二所示編
    號Ｂ之建物乃系爭房屋邊緣之矮磚牆、水泥階梯，至多屬較
    內側之鐵捲門，縱為拆除，亦不致影響結構安全，況依被告
    丙○○所陳系爭道路現為既成道路，如將占用既成道路之物
    移除，用路人得以利用更寬闊之道路，符合公共利益，故本
    件應無民法第796條之1規定之適用，至為明確。
  3.被告丙○○復辯稱：如附圖二所示編號Ａ雨棚有一部份屬於
    伸縮可移動式，該可移動部分並非被告丙○○所有，被告丙○○無權拆除等語，惟於本院至現場勘驗時，被告已自認當
    日原告所指由地政機關測量範圍（即原告主張拆除範圍）均
    為被告丙○○所有系爭房屋之一部分，有勘驗筆錄可按（見
    卷第130頁），被告丙○○嗣後翻異前詞，又未提出能證明
    先前自認與事實不符之證據，依民事訴訟法第279條第3項規
    定，無從撤銷該自認，是上開所辯亦非可採。
六、從而，原告依民法第767條規定，請求被告丙○○應將系爭
    土地如附圖二所示編號Ａ面積26平方公尺之雨棚、編號Ｂ面
    積8平方公尺之建物拆除，並將土地返還原告，為有理由，
    應予准許，逾此部分請求，則屬無據，應予駁回。
七、本件原告勝訴部分，原告、被告丙○○分別陳明願供擔保請
    准聲請宣告假執行或免為假執行，核無不合，爰分別酌定相
    當之擔保金額，予以准許。至原告敗訴部分，其假執行之聲
    請失所附麗，不應准許。
八、本件事證已臻明確，兩造其餘攻防方法及所提證據，業經審
    酌，核與本件判決結果無影響，爰不逐一論述，併此敘明。
九、據上論結，本件原告之訴一部為有理由，一部為無理由，依
    民事訴訟法第385條第1項前段、第79條、第390條第2項、第
    392條第2項，判決如主文。
中    華    民    國    99    年    10    月    29    日
                  民事第六庭  法  官  張文毓
以上正本係照原本作成。
如對本判決上訴，須於判決送達後20日內向本院提出上訴狀（須
附繕本）。
如委任律師提起上訴者，應一併繳納上訴審裁判費。
中    華    民    國    99    年    11    月    2     日
                              書記官  賴敏慧

司法院資訊處製作；財團法人民間司法改革基金會備份。
